臺灣彰化地方法院刑事裁定
111年度訴字第272號
聲  請  人
即  被  告  謝東昆


選任辯護人  林宜慶律師
上列被告因加重詐欺等案件，經檢察官提起公訴（110年度偵字
第13963號、111年度偵字第68號、第1103號、第2078號），聲請
發還扣押物，本院裁定如下：
    主    文
聲請駁回。
    理    由
一、聲請意旨略以：因檢察官認為聲請人即被告（下稱被告）謝
    東昆涉犯詐欺罪嫌，而將車牌號碼000-0000號自小客車予以
    扣押在案，惟依起訴書所載內容，並未具體指出該小客車本
    身與被告所涉犯之犯行有任何作為證據之必要性或與犯罪事
    實有關聯性存在，且檢察官證明被告涉犯本案所引用之證據
    亦僅係該車之行車軌跡資料，而非該自小客車本體，故該小
    客車顯然無扣押留存之必要；且該小客車若長期未定期保養
    維護及發動駕駛，將喪失或嚴重減損其效能，形同廢鐵，亦
    有損扣押物之價值，且因該小客車遭扣押導致無從參加車輛
    定期檢驗，故被告家人也收到監理所寄發之罰單，為此請求
    撤銷扣押，准予發還該自小客車，或暫行發還由被告保管等
    語。
二、按「可為證據或得沒收之物，得扣押之」、「扣押物若無留
    存之必要者，不待案件終結，應以法院之裁定或檢察官命令
    發還；其係贓物而無第三人主張權利者，應發還被害人」、
    「扣押物，因所有人、持有人或保管人之請求，得命其負保
    管之責，暫行發還」、「扣押物未經諭知沒收者，應即發還
    ，但上訴期間內或上訴中遇有必要情形，得繼續扣押之」，
    刑事訴訟法第133條第1項、第142條第1、2項及第317條分別
    定有明文。而所謂扣押物無留存之必要者，乃指非得沒收之
    物，且又無留作證據之必要者，始得依前開規定發還，至已
    扣押之物是否有繼續扣押之必要或應予發還，事實審法院自
    得本於職權，依審判之需要及訴訟進行之程度，審酌裁量（
    最高法院95年度臺抗字第496號、101年度臺抗字第255號裁
    定要旨參照）。
三、次按為了避免犯罪者保有犯罪所得，以杜絕犯罪誘因，而澈
    底剝奪犯罪所得，民國105年7月1日修正施行之刑法第38條
    之1第1至3項規定：「犯罪所得，屬於犯罪行為人者，沒收
    之。但有特別規定者，依其規定」、「犯罪行為人以外之自
    然人、法人或非法人團體，因下列情形之一取得犯罪所得者
    ，亦同：一、明知他人違法行為而取得。二、因他人違法行
    為而無償或以顯不相當之對價取得。三、犯罪行為人為他人
    實行違法行為，他人因而取得」、「前2項之沒收，於全部
    或一部不能沒收或不宜執行沒收時，追徵其價額」，故對犯
    罪行為人及非善意第三人取得之犯罪所得，採義務沒收主義
    ，應予沒收。且除犯罪所得財物或財產上利益之原物沒收之
    外，尚包括於不能原物沒收時之替代價額之追徵。又倘不法
    犯罪所得未能有效及時保全，犯罪者於案發後，立即藏匿或
    移轉，日後縱使判決諭知沒收，也無從實現，不僅使偵查、
    審判作為枉然，更將令司法滿足實現正義之目的落空，因此
    ，修正刑事訴訟法第133條第2項規定：「為保全追徵，必要
    時得酌量扣押犯罪嫌疑人、被告或第三人之財產」，乃學理
    上所稱之「犯罪利得扣押」，賦予凍結（保全）人民財產權
    之法律依據，有別於保全偵查犯罪證據之「證據扣押」。其
    次，犯罪利得之沒收性質係類似不當得利之衡平措施，然對
    犯罪利得之扣押，仍具有干預人民財產權之性質，故應遵守
    比例原則，扣押須以有保全之必要性為要件，亦即，若無保
    全措施，勢將阻礙日後沒收判決之執行者，始得為之。
四、經查：
　㈠被告因涉犯假冒新加坡政府機關衛生部等名義透過網際網路
    傳播工具詐騙居住新加坡籍被害人而犯詐欺等案件，經臺灣
    彰化地方檢察署檢察官指揮苗栗縣警察局偵辦，苗栗縣警察
    局員警持本院核發之搜索票，於110年11月8日扣得新臺幣8
    萬9,200元、人民幣100元、智慧型手機、車牌號碼000-0000
    號自小客車、智慧型平板電腦、電腦主機等物，此有本院11
    0年聲搜字第902號搜索票、苗栗縣警察局搜索扣押筆錄、扣
    押物品目錄表、扣押物品收據等件在卷可佐（參110年度偵
    字第13963號卷第25-51頁）；嗣檢察官偵查後，認為被告涉
    犯違反組織犯罪防制條例第3條第1項後段之參與犯罪組織、
    刑法第339條之4第1項第2、3款之3人以上共同以網際網路對
    公眾散布而犯詐欺取財、洗錢防制法第14條第1項之一般洗
    錢罪等罪嫌提起公訴，現繫屬本院以111年度訴字第272號案
    件審理中。
　㈡檢察官起訴書聲請就本案中關於被告所有供本案犯罪所用或
    預備供犯罪所用之物，應依刑法第38條第2項前段之規定沒
    收之；另被告之犯罪所得，並應依刑法第38條之1第1項前段
    、第3項之規定，宣告沒收之，於全部或一部不能沒收或不
    宜執行沒收時，追徵其價額；並聲請依組織犯罪防制條例第7
    條規定就被告參加犯罪組織後所取得之財產，無合理來源部分
    均依法予以沒收（參本院卷第13頁，即起訴書第10頁）；嗣
    經本院徵詢公訴檢察官對於被告上開聲請發還扣押物之意見
    ，亦同上表示，此有臺灣彰化地方檢察署111年6月21日彰檢
    原捷111蒞1593字第1119026107號函可稽。而本案被告違反
    組織犯罪防制條例等案件尚待審理，仍未確定，而本案扣押
    上開自小客車時，係於被告使用中，則上開自小客車與本案
    究竟有無關連、是否為供犯罪所用之物、是否為被告之犯罪
    所得或變得之物等節，仍待調查、釐清，不能排除與本案有
    所關連，或為被告之犯罪所得、變得之物。倘若遽將上揭財
    產發還，使其得以自由處分，勢將阻礙證據調查或日後沒收
    判決之執行，應認該等扣押物尚有扣押、留存之必要。
　㈢又參酌被告涉嫌參與本案之犯罪組織，造成被害人及損害金
    額均非輕微，考量沒收執行之正義、受害者之求償可能性，
    繼續扣押上開財產，尚與比例原則無違。
五、綜上所述，本件聲請發還前揭扣押物，為無理由，應予駁回
    。
六、依刑事訴訟法第220條，裁定如主文。
中　　華　　民　　國　　111 　年　　7 　　月　　5 　　日
              刑事第六庭  審判長法  官  吳永梁
                                法  官  范馨元
                                法  官  呂美玲
以上正本證明與原本無異。
如不服本裁定，應於裁定送達後5日內，向本院提出抗告狀。
中　　華　　民　　國　　111 　年　　7 　　月　　5 　　日
                                書記官  鍾宜津